---
output: github_document
editor_options: 
  chunk_output_type: console
---

```{r setup, include=FALSE}
knitr::opts_chunk$set(
  echo = TRUE,
  collapse=TRUE,
  out.width='100%',
  fig.path = "img/",
  eval = T
)
```

# Unidad 1, asignación 1: datos espaciales en R

Por lo pronto, ayudaré con `...`. Donde quiera que los veas, deberás sustituirlos por lo que indique el correspondiente mandato. "No te aco'tumbre".

Dentro de las opciones de `knitr`, en el encabezado de este archivo, es probable que encuentres el argumento `eval = F`. Antes de tejer debes cambiarlo a `eval = T`, para que evalúe los bloques de código según tus cambios.

## Mis primeros mapas en R con *simple features*

### Provincia asignada

Toma nota del código de tu provincia asignada aleatoriamente.

```{r}
 # abreviatura provaleatoria
 #       acade            11
 #       agrie            09
 #       aleir            10
 #       arqco            16
 #       cindy            12
 #       franc            23
 #       geora            08
 #       hoyod            22
 #       ingan            07
 #       ingdi            19
 #       itac9            15
 #       ivanv            25
 #       lbine            30
 #       leona            24
 #       magda            20
 #       maryj            02
 #       masue            26
 #       mmvol            13
 #       naui2            29
 #       rober            27
 #       wilne            06
 #       yoenn            21
```


### Paquete `sf`

* Carga el paquete `sf`, con el que podrás importar y manipular objetos *simple features*.

```{r}
library(sf)
```

### Todas las provincias

* Carga a la memoria la capa de provincias del archivo GeoPackage.
    * Primero determina cómo se denomina la capa de provincias usando la función `st_layers`. En esta función, escribe la ruta del archivo (el único GeoPackage dentro de la carpeta `data`. La ruta será algo tal que `data/...`). La función devolverá los nombres de las capas disponibles. Toma nota del nombre de la capa de provincias (es intuitivo).
    * Con dicha información, carga la capa de provincias con la función `st_read`, asignando al objeto `prov`. En el argumento `dsn` debes escribir la ruta del GeoPackage, y en `layer` el nombre de la capa.
* Genera un panel de mapas mediante `plot`, donde se muestre el objeto representado según todas sus columnas disponibles (se deberían generar 4 mapas en un panel, uno por cada campo).
* Genera un mapa mediante `plot` donde se muestre el objeto representado según la columna `PROV`.

```{r prov1}
st_layers('data/divisionRD.gpkg')
prov <- st_read(dsn = 'data/divisionRD.gpkg', layer = 'PROVCenso2010')
plot(prov)
plot(prov['PROV'])
```

### Mi provincia asignada

* Genera un mapa de tu provincia asignada representando sólo el campo `PROV`. Nota que para elegir tu provincia asignada, necesitarás colocar el código de la misma dentro de los apóstrofos del índice de filas `prov$PROV %in% ''`.
* Genera un objeto `sf` que sólo contenga tu provincia asignada mediante un subconjunto usando el índice de filas. Denomínalo `miprov`. El nuevo objeto podrás usarlo posteriormente.
* Imprime el objeto `miprov`. "Imprimir" en este contexto consiste en mostrar el objeto (normalmente un resumen de éste) de acuerdo a su clase. Para ello basta con escribir su nombre y presionar `<entrer>`.
* un panel de mapas mediante `plot`, donde se muestre `miprov` representado según todas sus columnas disponibles.


```{r prov2}
plot(prov[prov$PROV %in% '21', 'PROV'])
miprov <- prov[prov$PROV %in% '21', ]
miprov
plot(miprov)
```

## Cálculos, operaciones geométricas

Nota que hasta este punto sólo realizaste mapas. En esta sección, realizarás cálculos y operaciones geométricas básicas. Además del paquete `sf` ya cargado, necesitarás la colección `tidyverse`.

### Paquetes

```{r}
library(tidyverse)
```

### Área provincial

* Calcula el área de cada provincia y asígnala a una nueva columna denominada `areaenm2` dentro del propio objeto  `prov`.
* Imprime la tabla `prov` mostrando sólo las columnas `TOPONIMIA` y `areaenm2` recién creada. Se mostrará también la columna geométrica.

```{r}
prov$areaenm2 <- st_area(prov)
as.data.frame(prov[,c('TOPONIMIA','areaenm2')])
```

### Ordenar provincias

* Genera una tabla de provincias sólo con las columnas `TOPONIMIA` y `areaenm2`, y ordénalas de mayor a menor usando el campo `areaenm2`. Aunque puedes ejecutar una tubería de manera fluida y en una sola línea, te recomiendo hacerlo paso a paso, para que explores el efecto de cada verbo y la funcionalidad del operador `pipe` (` %>% `).
    * Primero asegúrate de que el objeto `prov` está disponible imprimiéndolo. El encabezado del resumen debería mostrar algo tal que  `Simple feature collection with 32 features and 5 fields`.
    * Deshazte de la columna geométrica, mediante la función `st_drop_geometry()`. Esto devolverá el objeto como `data.frame` (el objeto `prov` se mantendrá como `sf`, sólo estarás generando un `sf` que no reservará espacio de la RAM).
    * Selecciona las columnas `TOPONIMIA` y `areaenm2`.
    * Organiza el resultado mediante la función `arrange`. Verás que la tabla se organizará ascendentemente.
    * Organiza descendentemente mediante la función `desc`.

```{r}
prov 
prov %>% st_drop_geometry()
prov %>% st_drop_geometry() %>% dplyr::select(TOPONIMIA, areaenm2)
prov %>% st_drop_geometry() %>% dplyr::select(TOPONIMIA, areaenm2) %>% arrange(areaenm2)
prov %>% st_drop_geometry() %>% dplyr::select(TOPONIMIA, areaenm2) %>% arrange(desc(areaenm2))
```

### Filtra tu provincia con `tidyverse`

* Usa la tubería de `tidyverse` para filtrar tu provincia mediante la función `dplyr::filter`.
* Dentro de la misma tubería, haz un panel de mapas mediante `plot` usando la tubería de `tidyverse`, donde se muestre tu provincia representada según la columna `areaenm2`

```{r prov3}
prov %>% dplyr::filter(PROV %in% '21')
prov %>% dplyr::filter(PROV %in% '21') %>% dplyr::select(areaenm2) %>% plot

```

### Filtra tres provincias

Haz un `plot` de tres provincias usando sólo la columna `areaenm2`, una de ellas que sea la tuya e incluye las de dos compañeras más que elijas libremente.

```{r prov4}
prov %>% dplyr::filter(PROV %in% c('21', '11', '13')) %>% dplyr::select(areaenm2) %>% plot
```

### Municipios

* Carga la capa de municipios y asígnala al objeto `mun`.
* Imprime el objeto `mun`. Observa qué columnas componen sus atributos. Nota que existe una columna heredada `REG` y otra `PROV`.
* Genera un panel de mapas mediante `plot` usando la tubería de `tidyverse`, donde se muestre `mun` representado según todas sus columnas disponibles.

```{r mun1}
mun <- st_read(dsn = 'data/divisionRD.gpkg', layer = 'MUNCenso2010')
mun
mun %>% plot
```

### Municipios de mi provincia

* Genera el objeto `mimun`, que contenga los municipios de tu provincia asignada usando la tubería de `tidyverse`.
* Haz un panel de mapas mediante `plot` usando la tubería de `tidyverse`, donde se muestre `mimun` representado según todas sus columnas disponibles.

```{r mun2}
mimun <- mun %>% dplyr::filter(PROV %in% '21')
mimun %>% plot
```

